臺灣桃園地方法院刑事判決
110年度易字第830號
公  訴  人  臺灣桃園地方檢察署檢察官
被      告  蔡明寶




上列被告因詐欺等案件，經檢察官提起公訴（109年度偵緝字第1
796號），本院判決如下：
    主  文
蔡明寶幫助犯洗錢防制法第十四條第一項之洗錢罪，處有期徒刑
參月，併科罰金新臺幣貳萬元，罰金如易服勞役，以新臺幣壹仟
元折算壹日。
    事  實
蔡明寶可預見任意將其所有之銀行帳戶之金融卡及密碼提供他人
使用，可能幫助掩飾或隱匿他人因犯罪所得之財物，致被害人及
警方追查無門，仍基於縱前開結果之發生亦不違背其本意之幫助
詐欺取財、幫助洗錢之不確定故意，於民國108年2、3月間某時
，在新北市鶯歌區某不詳地點，將其所申辦中國信託商業銀行帳
號000000000000號帳戶（下稱本案帳戶）之金融卡及密碼（無證
據認定蔡明寶同時交付存摺，起訴書贅載存摺，應予更正）提供
給身分不詳之人使用。嗣該身分不詳之人，即意圖為自己不法之
所有，基於詐欺取財及洗錢之犯意，詐欺盧玉燕等五人致其等陷
於錯誤，轉帳至本案帳戶（該人詐欺盧玉燕等五人之時間、地點
、詐術內容、盧玉燕等五人轉帳時間、地點及金額均詳如附表）
，嗣遭該人提領。
    理  由
一、訊據被告蔡明寶固坦承本案帳戶為其所申辦，並於上開時間
    、地點提供他人使用之事實，惟矢口否認有何幫助詐欺取財
    、幫助洗錢之犯行，辯稱：我的本案帳戶是交給做水電老闆
    「林明峰」使用等語（見易字卷第78、122至124頁），經查
    ：
 ㈠ 被告於108年2月、3月間，在新北市鶯歌區之不詳地點，將
　  其所申辦本案帳戶金融卡及密碼提供給身分不詳之人，使本
    案帳戶資料為該人使用等節，業據被告於本院準備程序及審
    理時，均坦認在卷，並有帳戶個資檢視（帳戶名：蔡明寶）
    、中國信託銀行存款交易明細在卷可憑；又告訴人盧玉燕、
    徐羽平、李志偉、吳依倩、曾昱林均遭身分不詳之人詐欺而
    匯款至本案帳戶等情，業據證人即告訴人盧玉燕、徐羽平、
    李志偉、吳依倩、曾昱林於警詢時證述綦詳，且有擷取照片
    （含證人盧玉燕、徐羽平、李志偉即時轉帳明細擷取照片）
    、行動電話螢幕翻拍照片（含證人吳依倩與暱稱「蔡明寶」
    LINE對話紀錄、證人曾昱林與暱稱「Q友2出1群主-蔡明寶」
    LINE對話紀錄【含轉帳明細擷取照片】、蔡明寶存摺封面、
    暱稱「蔡明寶」、「Q友2出1群主-蔡明寶」LINE大頭照）在
    卷可稽，是本案詐欺取財、洗錢之行為人實施詐欺取財、洗
    錢等犯行過程中，有使用被告所申辦之本案帳戶之事實，應
    可認定。
 ㈡ 被告雖對本案之客觀事實均不爭執，惟否認有幫助詐欺取財
　  、幫助洗錢之不確定故意，而為下述⒈至⒊之辯解，然本案認
    均不可採信，且認被告係於事實欄所載之時間、地點，基於
    幫助詐欺取財、幫助洗錢之不確定故意，提供本案帳戶金融
    卡及密碼給身分不詳之人使用，而對該人之本案詐欺取財及
    洗錢犯行提供助力，理由如下：
  ⒈被告於偵訊時先稱：我的本案帳戶金融卡有不見過，存摺在
    家裡，我沒有掛失或報警。而我並沒有將本案帳戶之存摺、
    金融卡提供他人，是去年（108年）我與工作上認識的朋友
    「林義豐」同住，我們一人一間房，我的存摺、印章、金融
    卡都放在我自己的房内，平常我不會鎖門，他去廚房都會經
    過我房間，我不清楚是他拿的還是我自己弄不見的，因為我
    有和他吵架，之後就沒有同住，我現在也沒有他的聯絡資料
    。（後改稱）我有把密碼即出生年月日「520224」寫在金融
    卡背面，我在金融卡背面寫「520224」，但我的密碼實際上
    是「000224」等語（見偵緝字卷第51頁正、反面、第57反面
    至第58頁）。
  ⒉承⒈經檢察官質疑既然本案帳戶金融卡密碼並非被告所寫之「
    520224」，則取得其金融卡者如何能知悉密碼並持之領款，
    被告於偵訊時改稱：我之前所述都不是真的。我其實有於10
    8年將本案帳戶交給一個林姓友人，並告訴他金融卡密碼，
    而他名字第二字是「峰」，LINE暱稱是「林小峰」。他是我
    工作認識的，但公司應該沒有他的資料，我跟他只是同事，
    相處得還算不錯，平常都只叫他「阿峰」，不知道他其他資
    料，我和他LINE對話紀錄也沒有留存，他跟我說他需要轉帳
    ，因為他沒有帳號，朋友要匯款給他。我知道一般申辦帳戶
    沒有困難，他不自己申辦帳戶使用很奇怪，他是否真的有問
    題，我也不曉得，當時沒想那麼多等語（見偵緝字卷第59頁
    ）。
  ⒊被告於本院準備程序時稱：我是把帳戶交給「林明峰」，他
    是我做水電工程的老闆，他不叫「林小峰」，他跟我說他沒
    有帳戶，要買一些零件，需要轉帳，說要我把帳戶借給他轉
    帳方便，工程做完就把帳戶還我，我覺得應該沒有什麼，就
    借給他了，我對他的了解除了他是我老闆以外，其他不清楚
    ，（後改稱）「林明峰」大概是40幾歲的人，一直都是住鶯
    歌的人，他有三個小孩子，是兩女一男，聽朋友說好像離婚
    了等語（見易字卷第122至124、128頁）。
  ⒋承上開⒈至⒊被告於偵訊之初表示其本案帳戶金融卡曾遺失，
    懷疑是室友「林義豐」取走其該金融卡，其將生日寫在金融
    卡背面，惟又稱該金融卡實際密碼與其生日不盡相符，經檢
    察官質疑取走金融卡之人如何知悉密碼而使用乙節，旋又改
    稱其將本案帳戶金融卡交給林姓、名字第二字是「峰」、綽
    號「阿峰」之同事，因為「阿峰」的朋友要匯款給「阿峰」
    ，故需向其借用帳戶，而其知悉申辦帳戶並非難事，有察覺
    「阿峰」借用帳戶之舉不尋常，其對於「阿峰」其他資料一
    無所知；復於本院審理時改稱是真實姓名「林明峰」之老闆
    因購買零件轉帳之需，向其借用本案帳戶使用，其未察覺有
    何不妥，原稱不清楚「林明峰」之其他資料，卻又突然詳述
    「林明峰」年齡、居住地、婚姻狀況、家庭成員等情，前後
    所述大相逕庭，衡情被告若係因正當用途而提供本案帳戶金
    融卡及密碼給同事「阿峰」或老闆「林明峰」，自無一再改
    變說詞之理，況本院依被告於審理時所述關於「林明峰」之
    上開條件檢索全國戶役政資料，並無完全符合者，以較接近
    者之資料提示予被告辨識，被告亦稱均非其所認識之「林明
    峰」等語（見易字卷第202至203頁），並有個人戶籍資料（
    完整姓名）查詢結果、個人戶籍及照片影像資料查詢結果在
    卷可參（見易字卷第135至157頁），則是否真有被告所稱「
    林明峰」之人存在，實有可疑，被告前開辯稱，顯屬幽靈抗
    辯，尚難採信；反足徵被告對於提供本案帳戶供身分不詳之
    人使用可能涉及非法情事乙節，主觀上有所認知，故而畏罪
    心虛，為上開前後矛盾之辯解，殊非如其事後所辯不知可能
    涉有違法責任云云。準上各情，被告前揭所述本案帳戶係遭
    「林義豐」竊取或提供予同事「阿峰」或老闆「林明峰」作
    為款項匯入、轉帳之用云云，均難遽採。
  ⒌目前金融機構對於個人開戶殊無限制，一般人均可自由開戶
    ，並無向他人蒐集帳戶之必要，近年來利用人頭帳戶實行詐
    欺犯罪之案件更層出不窮，廣為大眾媒體所報導，依一般人
    智識程度與生活經驗，對於無特殊信賴關係、非依正常程序
    要求提供金融帳戶存摺、金融卡及密碼者，當能預見係為取
    得人頭帳戶供作犯罪工具使用無疑。況被告為50餘歲之成年
    人，且就業多年，依其生活經驗與智識，當對於上情必定知
    之甚詳，其於偵訊時亦自承：我知道一般申辦帳戶沒有困難
    ，不自己申辦帳戶使用很奇怪等語（見偵緝字第59頁），且
    參以被告提供本案帳戶金融卡及密碼予身分不詳之人使用前
    ，該帳戶久未使用，且帳戶內僅剩新臺幣（下同）100、200
    元等情，為被告於本院訊問及準備程序時自承明確（見易字
    卷第78、124頁），是其提供本案帳戶金融卡及密碼給身分
    不詳之人使用時，因該帳戶內已無餘額，縱該人利用作為犯
    罪工具，自己不致遭受財產損失，足證被告主觀上具有幫助
    詐欺取財、幫助洗錢之不確定故意。稽上各情，被告可預見
    取得其本案帳戶金融卡及密碼者得利用所取得之帳戶從事款
    項之匯入、提領，並可藉此以掩飾該身分不詳之人所實施財
    產犯罪，而容任該人將其本案帳戶作為詐欺取財、洗錢之犯
    罪工具，而亦不違反其本意而執意為之，顯具有幫助詐欺取
    財、幫助洗錢之不確定故意，已堪認定。
 ㈢ 綜上所述，被告上開所辯，非但為訴訟上不能證明的積極抗
　  辯，揆諸前揭說明，無從為有利被告之事實認定，本案被告
    犯罪，已臻明確，應依法論科。
二、論罪科刑：
 ㈠ 說明及罪名
　⒈按刑法第30條之幫助犯，係以行為人主觀上有幫助故意，客
    觀上有幫助行為，即對於犯罪與正犯有共同認識，而以幫助
    意思，對於正犯資以助力，但未參與實行犯罪之行為者而言
    。幫助犯之故意，除需有認識其行為足以幫助他人實現故意
    不法構成要件之「幫助故意」外，尚需具備幫助他人實現該
    特定不法構成要件之「幫助既遂故意」，惟行為人只要概略
    認識該特定犯罪之不法內涵即可，無庸過於瞭解正犯行為之
    細節或具體內容。此即學理上所謂幫助犯之「雙重故意」。
    金融帳戶乃個人理財工具，依我國現狀，申設金融帳戶並無
    任何特殊限制，且可於不同之金融機構申請多數帳戶使用，
    是依一般人之社會通念，若見他人不以自己名義申請帳戶，
    反而收購或借用別人之金融帳戶以供使用，並要求提供金融
    卡及告知密碼，則提供金融帳戶者主觀上如認識該帳戶可能
    作為對方收受、提領特定犯罪所得使用，對方提領後會產生
    遮斷金流以逃避國家追訴、處罰之效果，仍基於幫助之犯意
    ，而提供該帳戶之金融卡及密碼，以利洗錢實行，仍可成立
    一般洗錢罪之幫助犯（最高法院108年臺上大字第3101號裁
    定意旨參照）。被告將本案帳戶金融卡及密碼提供予身分不
    詳之人使用，容任該人以之作為詐欺取財及洗錢之犯罪工具
    ，係基於幫助該人詐欺取財及洗錢之不確定故意，且所為提
    供本案帳戶金融卡及密碼之行為，係屬詐欺取財罪及洗錢罪
    構成要件以外之行為。是核被告所為，係違反洗錢防制法第
    2條第2款、第14條第1項、刑法第30條第1項前段之幫助洗錢
    罪及刑法第339條第1項、第30條第1項前段之幫助詐欺取財
    罪。
　⒉檢察官起訴書所載法條雖漏未引用上開幫助洗錢罪之罪名，
    然起訴書犯罪事實既已載明被告提供本案帳戶金融卡及密碼
    予身分不詳之人供匯入、提領詐欺款項，及掩飾犯行藉此逃
    避檢警人員之追緝等情節，此部分犯罪事實業經起訴，本院
    自應併予審理，且經本院於準備程序時告知此部分犯行可能
    所涉及罪名（見易字卷第121頁），自無礙被告防禦權之行
    使。
 ㈡ 罪數
　  被告以提供本案帳戶金融卡及密碼之一行為，使身分不詳之
    人得向告訴人盧玉燕等五人先後為5次詐欺取財、洗錢行為
    ，係以一提供本案帳戶行為同時觸犯5個幫助詐欺取財罪名
    及5個幫助洗錢罪名，為同種想像競合犯，各應依刑法第55
    條前段規定，分別僅論以1個幫助詐欺取財罪及1個幫助洗錢
    罪。又被告亦係以一行為同時觸犯幫助詐欺取財及幫助洗錢
    之2罪名，應從一重之幫助洗錢罪處斷。
 ㈢ 刑之減輕
　  被告幫助他人實行犯罪行為，為幫助犯，茲依刑法第30條第
    2項規定，按正犯之刑減輕之。
 ㈣ 量刑
　  爰審酌被告基於幫助詐欺取財、幫助洗錢之不確定故意，提
    供其所有之本案帳戶金融卡及密碼給身分不詳之人充作詐欺
    取財、洗錢之工具，助長不法份子之訛詐歪風，使執法人員
    難以追查該人之真實身分，且造成告訴人等五人受到財產損
    害，所為應予非難，惟其並未實際參與詐欺取財、洗錢等之
    犯行，責難性較小，兼衡其之犯罪動機、目的、高職畢業之
    智識程度、職業水電、勉持之經濟狀況、犯後態度、無證據
    認定其本案有實際獲利、告訴人五人所受損害之金額，與告
    訴人徐羽平達成調解（有和解筆錄在卷可參【易字卷第261
    至262頁】）等一切情狀，量處如主文所示之刑，並就罰金
    刑部分諭知易服勞務之折算標準，以示懲儆。
三、不予沒收之說明：
　　被告所有之本案帳戶金融卡及密碼，雖係供犯罪所用之物，
    惟該帳戶業經列為警示帳戶，已無法再提供為犯罪使用，顯
    無再予沒收之實益，又卷內並無證據證明被告提供本案帳戶
    獲有報酬，尚難認定有犯罪所得，爰不予諭知沒收。
四、據上論斷，應依刑事訴訟法第299條第1項前段，判決如主  
    文。
本案經檢察官謝咏儒提起公訴，檢察官蔡宜均到庭執行職務。
中　　華　　民　　國　　 111 　年　　4　　月　　21　　日
　　　　　　　　　刑事第五庭　審判長法　官　呂世文
　　　　　　　　　　　　　　　　　　法　官　李敬之
　　　　　　　　　　　　　　　　　　法　官　陳郁融
以上正本證明與原本無異。
如不服本判決應於收受判決後20日內向本院提出上訴書狀，並應
敘述具體理由。其未敘述上訴理由者，應於上訴期間屆滿後20日
內向本院補提理由書(均須按他造當事人之人數附繕本)「切勿逕
送上級法院」。 

 　　　　　　　　　　　　　　     　書記官　許哲維
中　　華　　民　　國　　111 　年　　4 　　月　　21　　日
附表：
編號 告訴人 詐欺之時間、地點及詐術內容 轉帳時間、地點 轉帳金額 （新臺幣） ⒈ 盧玉燕 向被告取得本案帳戶之身分不詳之人（本附表均稱某身分不詳之人）於民國108年7月23日晚間8時54分許，在臺灣地區不詳地點透過通訊軟體LINE向盧玉燕佯稱：購買新臺幣（本附表皆同）1,000元以上之Q點可以打8折云云，致盧玉燕陷於錯誤。 108年7月23日晚間8時32分許（起訴書附表誤載為晚間9時41分許，應予更正），在臺灣地區不詳地點網路轉帳。 3萬元    108年7月23日晚間8時34分許（起訴書附表誤載為晚間9時42分許，應予更正），在臺灣地區不詳地點網路轉帳。 6,000元 ⒉ 徐羽平 某身分不詳之人於108年7月23日上午9時許，在臺灣地區不詳地點透過通訊軟體LINE向徐羽平佯稱：可用3,000元之價格投資1單Q點，每日限投資10單，出單後1單可領回5,800元云云，致徐羽平陷於錯誤。 108年7月23日上午9時許，在臺中市○○區○○○街00巷0號7樓居處網路轉帳。 2萬1,000元 ⒊ 李志偉 某身分不詳之人於108年7月23日上午9時許，在臺灣地區不詳地點透過通訊軟體LINE向李志偉佯稱：可用3,000元之價格投資1單Q點，每日限投資10單，出單後1單可領回5,800元云云，致李志偉陷於錯誤。 108年7月23日上午9時19分許，在臺灣地區不詳地點網路轉帳。 1萬2,000元 ⒋ 吳依倩 某身分不詳之人於108年7月23日上午9時許，在臺灣地區不詳地點透過通訊軟體LINE向吳依倩佯稱：每投資3,000元可領回5,800元云云，致吳依倩陷於錯誤。 108年7月23日下午1時18分許，在新北市○○區○○路00號中山郵局ATM轉帳。 1萬2,000元    108年7月23日下午1時20分許，在新北市○○區○○路00號中山郵局ATM轉帳。 6,000元 ⒌ 曾昱林 某身分不詳之人於108年7月28日晚間11許，在臺灣地區不詳地點透過通訊軟體LINE向曾昱林佯稱：每投資3,000元可領回5,800元云云，致曾昱林陷於錯誤。 108年7月28日晚間11時57分許，在新北市○○區○○街000巷00號5樓之2居處網路轉帳。 6,000元 
附錄本案論罪科刑法條全文
中華民國刑法第339條
意圖為自己或第三人不法之所有，以詐術使人將本人或第三人之
物交付者，處5年以下有期徒刑、拘役或科或併科50萬元以下罰
金。
以前項方法得財產上不法之利益或使第三人得之者，亦同。
前二項之未遂犯罰之。
洗錢防制法第14條
有第二條各款所列洗錢行為者，處7年以下有期徒刑，併科新臺
幣5百萬元以下罰金。
前項之未遂犯罰之。
前二項情形，不得科以超過其特定犯罪所定最重本刑之刑。